臺灣高等法院刑事判決　　　　　　　　　　　　　九十一年度上訴字第三三一六號
　　上　訴　人　臺灣桃園地方法院檢察署檢察官
　　被　　　告　乙○○　男五十.
　　選任辯護人　劉哲睿律師
右上訴人因被告違反藥事法案件，不服臺灣桃園地方法院九十年度訴字第九二六號，
中華民國九十一年八月二十八日第一審判決（起訴案號：臺灣桃園地方法院檢察署九
十年度偵字第七００六號）提起上訴，本院判決如左：
    主  文
上訴駁回。
    事  實
一、本件公訴意旨略以：乙○○明知經中央衛生主管機關明令公告禁止使用或未經核
    准而輸入之非自用藥品，均為禁藥，不得擅自輸入中華民國，竟仍於八十九年九
    月二十一日左右，自泰國購買合計二百六十五顆（起訴書誤載為二百七十顆），
    總重七十公克（起訴書誤載為五千六公克），含有FLUOXETINE等（如偵卷第九頁
    所列）成份之禁藥，再夾藏於其進口蔬菜一批一併輸入至桃園縣大園鄉○○村○○路○段九三二號「永儲公司航空貨運集散站」之際，為財政部台北關稅局人員
    當場查獲，扣得前述藥品，因認乙○○涉有藥事法第八十二條第二項之輸入禁藥
    罪嫌等語。
二、按犯罪事實應依證據認定之，無證據不得推定其犯罪事實，刑事訴訟法第一百五
    十四條定有明文。又認定不利於被告之事實，須依積極證據，苟積極證據不足為
    不利於被告事實之認定時，即應為有利於被告之認定，更不必有何有利之證據，
    最高法院三十年上字第八一六號著有判例可資參照。次按藥事法所稱之「禁藥」
    ，係指藥品有左列各款情形之一者：(一)經中央衛生主管機關明令公告禁止製造、
    調劑、輸入、輸出、販賣或陳列之毒害藥品。(二)未經核准擅自輸入之藥品。但旅
    客或隨交通工具服務人員攜帶自用藥品進口者，不在此限，藥事法第二十二條定
    有明文。又「藥物藥商管理法第十六條（經修正為藥事法第二十二條）所稱之禁
    藥，不以毒害藥品為限，其未經核准擅自輸入藥品，亦屬禁藥之一種。而凡經中
    央衛生主管機關核准輸入之藥品，即非禁藥。以後其他藥商或非藥商輸入此種藥
    品，不能論以同法第七十二條之輸入禁藥罪，其販賣、運送、寄藏、牙保、轉讓
    或意圖販賣而陳列此種藥品者，亦不能依同法第七十三條論罪。又雖屬未經中央
    衛生主管機關核准輸入之藥品，而依同法施行細則第四十三條第一項（即現行藥
    事法第二十二條第二款但書）規定，許可旅客或船舶、航空器服務人員攜帶進口
    之少量自用藥物，其攜帶進口之行為，亦不能論以輸入禁藥罪。惟旅客或船舶、
    航空器服務人員就此項許可進口之自用藥品，如超越自用之目的，而為販賣等行
    為，則依同法施行細則第四十三條第二項但書之規定，仍應依同法第七十三條（
    現行藥事法第八十二條第一項）論處」（最高法院七十一年十一月十六日七十一
    年度第二十次刑事庭會議決議參照）。參酌前開藥事法第二十二條第二款但書之
    立法精神，在於此等藥品並未具備如同條第一款毒害藥品之危害性，個人在自用
    範圍內自行取得進口，對國民健康之影響不大，故而例外不將之視為禁藥。則其
    重點顯在於進口該等藥品之目的是否自用，而非其進口之管道、方法。
三、公訴人認被告乙○○涉有右開犯行，無非係以被告乙○○對於在右揭時地非法輸
    入右開藥品等情坦承不諱，並有行政院衛生署八十九年十一月十五日衛署藥字第
    ０八九００二七六五號函及同署藥物食品檢驗局八十九年十一月八日藥檢壹字第
    八九一五四二九號函附檢驗成績書、台北關稅局扣押貨物收據、進口報單及藥品
    扣案可證等情，資為論據。
四、訊據被告乙○○否認有前述犯行，辯稱略以：「因為頂好公司三位主管丙○○、
    甲○○等於八十九年八月與我到泰國考察，曾請友人王世璽購買減肥藥，回來服
    用後覺得有效，所以問我說有無要去泰國，可能順便再帶回來，因為我當時沒有
    要去泰國的打算，我就請王世璽直接寄到其中一個主管家裡，結果他居然把減肥
    藥放在我前幾天向他訂購的蔬菜的樣品裡面，一起進來。我不知道藥放在蔬菜樣
    品裡面」等語。
五、經查：
(一)、財政部台北關稅局人員於前述時間、地點，在泰國ＪＰＰ蔬果冷藏冷凍有限公司
    （CHIANG MAI J．P．P PLANT CO LTD，以下簡稱ＪＰＰ公司）空運予被告乙○○經營之神宇有限公司之蔬菜樣本包裹內，查獲如附表所示之藥丸，經送請行政
    院衛生署藥物食品檢驗局檢驗，其內分別檢出如附表所示之西藥成分等情，有個
    案委任書、台北關稅局扣押貨物、運輸工具收據及搜索筆錄、進口報單、行政院
    衛生署八十九年十一月十五日衛署藥字第○八九○○二七六五號函及同署藥物食
    品檢驗局八十九年十一月八日藥檢壹字第八九一五四二九號函附該局檢驗成績影
    本各一份（偵卷第五至十頁）及台北關稅局九○乙字第九○三號處分書影本一份
    （原審卷第十二頁）在卷可稽，被告乙○○對前開事實，於偵查、原審及本院調
    查審理時亦不否認，應可認定。
(二)、至公訴人指被告乙○○於偵查坦承非法輸入禁藥犯行云云，經查：被告乙○○於
    偵查固供稱：「我是泰國神宇有限公司代理商，扣案藥物是公司三位主管請我去
    泰國買的，未經准許直接請對方跟我進口蔬菜一起進來，蔬菜有報關，藥沒有，
    藥沒有要賣，是幫主管買」等語（偵卷第十六頁反面），然參以被告於原審陳稱
    ：「（對於檢察官起訴事實有何意見？）此事我承認」、「（為何夾帶這些泰國
    減肥藥？）因為頂好公司三位主管曾經在泰國請人購買減肥藥，回來服用後覺得
    很有效，所以問我說有無要去泰國，可能順便帶回來，因為我當時沒有要去泰國
    的打算，所就請泰國的朋友直接寄到其中一個主管家裡，結果他居然把減肥藥放
    在我前幾天向他訂購的蔬菜的樣品裡面，一起進來」（原審卷第三一頁）等語，
    及於本院調查時陳稱：「（對於起訴書起訴之犯罪事實有何意見？）我沒有報償
    ，我與王世璽他們有生意的往來，‧‧，後來王世璽同意幫忙我們買藥，隔一陣
    子，他們告訴我，減肥藥的效果不錯，我因為當時沒有要去，所以我告訴王世璽
    ，剛好那幾天要王世璽寄蔬菜一批，王先生沒有事先告訴我，就把減肥藥和蔬菜
    藥品（應為樣品之誤）放在一起，就寄給我，直到海關通知我，我才知道，我在
    檢察官那裡，也有說過」（本院九十一年十一月十八日訊問筆錄）等語，可見被
    告於偵查所為上開供述，僅屬對於系爭藥品查獲時之狀態，係夾帶於蔬菜包裹內
    未經報關乙節，並不爭執，尚不能遽認被告係坦承非法輸入禁藥犯行。偵查筆錄
    上開記載恐有疏漏，檢察官指被告坦承犯行，亦有誤會，附此敘明。
(三)、證人即惠康百貨股份有限公司技術經理丙○○、採購經理甲○○及該公司負責人
    鄭朝豐，於八十九年八月份由被告陪同去泰國時，持泰國醫院處方，請證人即Ｊ
    ＰＰ公司負責人王世璽幫其等購買減肥藥，每人一份（三十天量，一天吃一次，
    每次三種，每種一顆，一個月共九十顆），其等帶回台灣服用後，因效果不錯，
    故託請被告如有去泰國者幫其三人帶回各一份，如果被告沒有去，即請泰國王世
    璽寄過來等情，業據證人丙○○證稱：「（這裡面是幾人份的藥？）應該是三人
    份，因為一個人一天要三顆，一個月要九十顆」、「（此三人份是誰的？）應該
    是我及張（甲○○）及我們老闆鄭朝豐」、「（為何想要被告拿藥？）我們八月
    份到泰國打球，當時流行減肥藥，當時我們有每個人帶一份（三十天量）回來，
    覺得有效，後來用完了要繼續用，才麻煩被告託王世璽先生拿，我們也不知道王
    為何會直接把藥放在樣品裡面寄給被告」、「我們只是請他（被告）幫我們聯絡
    ，能否用寄的或請他去泰國順便帶回來，因為他常去泰國」等語（原審卷第四一
    頁至第四三頁）、「（為什麼你在二００二年去泰國，為什麼不自己帶進來？）
    我第一次帶進來，一天吃一次‧‧」、「我知道他（被告）常常會去（泰國），
    但是我不知道他什麼時候要去，我只是告訴他可以幫我們買」等語（本院九十一
    年十一月十八日訊問筆錄）。證人甲○○亦證稱：「八十九年八月份時我們去泰
    國打球，當時流行吃減肥藥。我們是拿著泰國醫院處分（按應為處方之誤），請
    泰國人王世璽幫我們去買，我們吃了以後效果不錯，所以我們就說如果被告有去
    泰國的話就幫我們帶回來」、「（寄到何處？）我們沒有講說寄到哪裡去。沒有
    說如何寄」、「（一個月份的減肥藥差不多多少？）一個月份的九十顆」、「一
    天吃一次」、「（有幾種藥？）三種」、「（此次進口有幾個人要這些藥？）我
    們三人，我及丙○○，我要一人份，曾先生要二人份」等語（原審卷第三九、第
    四十頁）、「我自己去泰國，我買了一個月的藥，‧‧是在醫院買的，‧‧，我
    八月二日帶回來一個月的藥，我認為當時都沒有問題」等語（本院九十一年十一
    月十八日訊問筆錄）明確，互核大致相符。證人丙○○另於原審證稱：「剛開始
    很有效，一星期減三公斤，所以我就請被告再幫我拿，但快結束還剩下四天份時
    ，我發現會掉頭髮，所以就停止了」等語，並提出其於八十九年八月份帶回，惟
    剩餘未服用之四天份之藥丸及包裝袋六個扣案可資佐證。前述藥丸經原審勘驗其
    外觀與前述經藥物食品檢驗局檢驗之附表編號一、二、三所示藥丸之外觀完全相
    同（原審卷第四三頁），證人丙○○所述該等藥丸係其於八十九年八月份自泰國
    帶回之減肥藥等情，亦堪採信。
(四)、另證人王世璽於原審證稱：「（這些丙○○提出之泰國減肥藥，是八十九年八月
    份被告帶庭上二位證人去泰國時你幫他們買的？）是」、「（包裝袋是原來在泰
    國時他們就如此包裝？）是，醫院拿回來時就是這樣包裝。（被告此次被查獲的
    藥，是否你放在貨品裡面進口來的？）二○○○年八月份，他們去泰國，說泰國
    的減肥藥很有效，因為被告與我有生意上的往來，他就打電話給我，說曾先生及
    張先生說藥很有效，要我再寄三份（一份一個月）過來，我剛好在九月份有要寄
    蔬菜的樣品過來，我去診所買回來之後，就把藥放在蔬菜樣品裡面，並沒有刻意
    的把它藏起來，且藥還是放在原來的塑膠袋內，就放在蔬菜旁邊，外面是一個紙
    箱子」、「（被告要你怎樣把藥寄過來？）他（被告）說如果有人要過來，就帶
    過來，沒有的話就寄過來。剛好那幾天我要寄樣品，所以就順便」、「（被告有
    無向你說直接寄給張先生？）有，但因為方便，所以我就把藥放在樣品裡面」等
    語（原審卷第四三至第四七頁），於本院調查時證稱：「（藥是你買的？）是的
    ，我太太是醫生，現在辭職的。有朋友來泰國，都會問我們說，是否有減肥藥，
    我太太打電話給醫院，買了三份，我與乙○○是十幾年的朋友，‧‧，這次他們
    告訴我麻煩我買三份減肥藥，我已經買了二個星期，所以我才會放在蔬菜樣本來
    」、「（你平常會寄蔬菜來？）會，‧‧，我是為了方面，我放在蔬菜裡，我完
    全沒有想到要分開，只是順便而已，我也沒有想到便宜的事情」等語（本院九十
    一年十一月十八日訊問筆錄），核與被告所述情節，亦大致相符。綜上證人證言
    ，被告辯稱：「係因受證人丙○○、甲○○之託，請證人王世璽代購藥物寄來臺
    灣，且對於證人王世璽會將藥丸隨蔬菜樣品寄來等情，並不知情」等語，應非無
    據。
(五)、本件經查獲之藥丸，僅有二百六十五顆（台北關稅局將編號四之藥丸二十五顆誤
    為三十顆，公訴人亦為相同誤認，惟此業經該局九十一年七月十九日以北普法字
    第九一一○四六四八號函更正，並檢附該局之處分書在卷可稽），總毛重為七十
    公克（見前開處分書及進口報單所載，起訴書記載其重量為「五千六百公克」，
    顯係誤載）。其中附表編號三、四所示藥丸，共八十五顆，其所用之膠囊外觀雖
    有不同，惟其內所含西藥成分均相同，此有前開檢驗成績書可稽，是此二種藥丸
    應屬功效相同之藥丸。本件查獲之藥丸共分為三種不同成分，每種共有九十顆（
    其中編號三、四僅有八十五顆，應係醫院作業錯誤少放所致）。依證人丙○○、
    甲○○、王世璽前開有關服藥方式之陳述，前開藥丸僅供三個人各服用一個月，
    縱認僅證人丙○○、甲○○二人服用，亦僅其二人各服用一個半月。並衡之證人
    王世璽、丙○○、甲○○對於系爭藥丸事前並未講價錢，係拿到後才會付款，價
    格大約一份新台幣一千元左右，三份約新台幣二千元左右（即泰幣一千二百元左
    右）等情，證述情節亦大致相符，足見被告辯稱：「前開藥丸係丙○○、甲○○
    等要自用而託其帶回或轉託證人王世璽寄來」等語，應屬可信。
(六)、本件如附表所示之藥丸，參照前開行政院衛生署函所示，並未檢驗出含有經公告
    禁止製造、調劑、輸入、輸出、販賣或陳列之毒害藥品成分，該等藥丸並非藥事
    法第二十二條第一款所示之禁藥，可以認定。又本件經查獲之藥丸雖非供被告所
    自用，惟係被告受託代證人丙○○、甲○○等訂購輸入，且供其等所自用，已如
    前述。再其等輸入之藥丸數量非鉅（僅二六五顆），價值不高（依證人王世璽、
    甲○○證稱三份約新台幣二千多元，一份約新台幣一千元左右，縱依偵卷第三頁
    台北國稅局移送書所載，其完稅價格亦僅新台幣九千二百六十六元），更足見被
    告或證人丙○○、甲○○等並無用以販賣圖利等超越自用目的之意圖。參照前開
    有關藥事法「禁藥」之說明，前述藥丸亦非屬藥事法第二十二條第二款之禁藥。
    則被告對於系爭藥品遭夾帶於蔬菜樣品包裹內進口之事，既非知情，而被告受託
    進口之前開藥品，亦非屬藥事法第二十二條規定之禁藥，即難認為本件被告有何
    公訴人所指輸入禁藥犯行。
六、綜上，公訴人認被告涉犯前揭罪行，其所憑證據尚不足以為被告有罪之認定。本
    案尚未達於通常一般之人均不致有所懷疑，得確信其為真實之程度，而有合理性
    懷疑之存在，本院無從形成有罪之確信。此外，復查無其他積極證據足認被告有
    公訴人所指犯行，既不能證明被告犯罪，根據「罪證有疑，利於被告」之證據法
    則與前開說明，自應依法為被告無罪之判決。原審認不能證明被告犯罪，而為被
    告乙○○無罪之諭知，其認事用法均無不合，檢察官上訴仍執前詞，指摘原判決
    不當，求予廢棄改判，為無理由，應駁回上訴。
據上論斷，應依刑事訴訟法第三百六十八條，判決如主文。
本案經檢察官王安明到庭執行職務。
中    華    民    國    九十一   年      十二      月      十一        日
                              臺灣高等法院刑事第七庭
                                  審判長法  官  吳  啟  民
                                        法  官  蘇  隆  惠
                            法  官  施  俊  堯
右正本證明與原本無異。
如不服本判決，應於判決收受送達後十日內向本院提出上訴書狀，其未敘述上訴
之理由者並得於提起上訴後十日內向本院補提理由書（均須按他造當事人之人數
附繕本）。
                                        書記官  陳  彥  蕖
中    華    民    國    九十一   年      十二      月      十一        日
┌─────────────────────────────────┐
│附   表                               九十一年度上易字第三三一六號│
├─┬─────────────┬───┬────┬────────┤
│編│       外    觀           │ 數量 │毛   重 │所含西藥成分名稱│
│號│                          │（顆）│（公克）│                │
├─┼─────────────┼───┼────┼────────┤
│一│藍色膠囊（蓋上有"XENICAL／│  九○│    四五│Ｏrlistat       │
│  │１２０"，體上有"ROCHE"）  │      │        │                │
├─┼─────────────┼───┼────┼────────┤
│二│白色圓形錠（一面上有"THYRO│  九○│    一○│Thyroxine       │
│  │SIT SPS"）                │      │        │                │
├─┼─────────────┼───┼────┼────────┤
│三│粉紅色蓋、淺黃色體膠囊（蓋│  六○│    一○│Fluoxetineo     │
│  │及體上均有黑色"OIAN"字樣）│      │        │                │
├─┼─────────────┼───┼────┼────────┤
│四│綠色蓋、淺黃色體膠囊（蓋及│  二五│      五│Fluoxetineo     │
│  │體上均有"  "圖樣）        │      │        │                │
├─┼─────────────┼───┼────┼────────┤
│  │      總     數           │二六五│    七○│                │
└─┴─────────────┴───┴────┴────────┘
